【裁判字號】    92,台上,372
【裁判日期】    920123
【裁判案由】    偽造文書等罪
【裁判全文】
最高法院刑事判決                                九十二年度台上字第三七二號
    上  訴  人  甲○○
    選任辯護人  柳聰賢律師
右上訴人因偽造文書等罪案件，不服台灣高等法院高雄分院中華民國八十九年十月十
八日第二審判決︵八十九年度上訴字第五○五號，起訴案號：台灣屏東地方法院檢察
署八十七年度偵字第四○七九號︶，提起上訴，本院判決如左：
    主  文
原判決關於偽造文書部分撤銷，發回台灣高等法院高雄分院。
其他上訴駁回。
    理  由
一、撤銷發回︵即偽造文書︶部分：
本件原判決認定上訴人甲○○係龍葳鋁業股份有限公司（下稱龍葳公司）董事長，為
公司之負責人，係受公司委任處理事務之人。於民國八十二年一月間，龍葳公司經董
事會決議向蔡侑展購買屏東縣崁頂鄉○○段第八二一之二地號農地（當時為同段八二
一號土地之一部分，尚未分割，係至八十四年八月七日始分割）供該公司使用，經洽
商後雙方以新台幣︵下同︶一千一百二十五萬元成立買賣契約，龍葳公司付款現金二
百二十五萬元，其餘九百萬元則以蔡侑展之前以八二一號土地向屏東縣林邊鄉農會貸
款之九百萬元由該公司承受之方式付款，嗣因該土地為農地而龍葳公司非自耕農而無
法辦理移轉登記，惟龍葳公司於購買後即在其上開始建築廠房，龍葳公司遂於事後與
蔡侑展商議，而言明該公司仍購買該土地，但將所有權先登記在蔡侑展（即信託登記
）名下，以供公司建立廠房及營業週轉之用。詎至八十四年八月間，上訴人明知其須
以善良管理人之義務為公司處理事務以謀求公司之利益，而不得為有損於該公司之行
為，否則即為違背其任務之行為，竟與蔡侑展、蔡譜陸（另案審理）共同基於背信之
犯意，於明知上揭土地係該公司重要用地，且如非該公司本身需金錢週轉，不得任意
擔任借款人，否則即陷該公司於負債，隨時有受他人求償及查封拍賣之不確定危險之
不利地位，竟因蔡侑展、蔡譜陸二人需款週轉，即意圖為其二人之不法利益，配合蔡
侑展、蔡譜陸欲以分割後之同段八二一之一號及之二號土地向金融機構貸款之需要，
而於八十四年八月十四日，明知該公司並未召開董監事會議，竟持金融機構供貸款用
而事先印製好之空白「股份有限公司『董監事』會議決議錄」一份，先向股東蔡福良
、汪宏子謊稱：該筆土地欲向其他銀行轉貸九百萬元後，清償林邊鄉農會之貸款並塗
銷該筆抵押權，而使其二人於空白董監事會議決議錄上簽名蓋印後；再偽造股東李何
玉英、李祥益、林穎鋌、蔡曾游滿之簽名，並盜用其等置於該公司供辦理一般事項用
之印章蓋用印文於偽造之簽名下，而偽造成「龍葳公司股東於八十四年八月十四日已
召開董監事會議，均同意持該土地向高雄區中小企業銀行潮州分行抵押借款一千五百
萬元以供公司營運週轉使用」之不實董監事會議決議錄，致生損害於龍葳公司後，持
該偽造之私文書及同段八二一之一號及之二號二塊土地，與蔡侑展、蔡譜陸共同向高
雄區中小企業銀行潮州分行，並列龍葳公司及蔡侑展為借款人辦理抵押而借得一千三
百萬元，其中除九百萬元清償之前向林邊鄉農會之抵押借款外，餘款四百萬元，則交
由蔡譜陸使用，致該公司立於借款人地位而生損害於該公司；且於日後因蔡譜陸未繳
交該筆貸款之利息，致龍葳公司須清償，而由上訴人於該公司之存款中撥款代為清償
利息，另蔡侑展亦因積欠中國農民銀行款項，加以該公司財務週轉不靈無法清償一千
三百萬元（含供蔡譜陸使用之四百萬元部分）之本息，致上揭土地遭查封，而對於龍
葳公司發生實害等情。因而維持第一審論處上訴人共同行使偽造私文書，足以生損害
於他人罪刑之判決，駁回上訴人此部分在第二審之上訴，固非無見。
惟查(一)、有罪之判決書，應記載認定犯罪事實所憑之證據及其認定之理由，刑事訴訟
法第三百十條第一款定有明文，而認定事實所憑之證據，須確實存在，就該卷宗內不
難考見者，始克當之，倘判決書內所記載之證據，與卷內筆錄或證物之內容不相適合
，則其判決之根據，實際上並不存在，自屬採證違法。原判決事實認定上訴人於八十
四年八月十四日，明知該公司並未召開董監事會議，竟持金融機構供貸款用而事先印
製好之空白「股份有限公司『董監事』會議決議錄」一份……再偽造股東李何玉英、
李祥益、林穎鋌、蔡曾游滿之簽名，並盜用其等置於該公司供辦理一般事項用之印章
蓋用印文於偽造之簽名下，而偽造成「龍葳公司股東於八十四年八月十四日已召開董
監事會議，均同意持該土地向高雄區中小企業銀行潮州分行抵押借款一千五百萬元以
供公司營運週轉使用」之不實董監事會議決議錄，致生損害於龍葳公司後，持該偽造
之私文書及同段八二一之一號及之二號二塊土地，與蔡侑展、蔡譜陸共同向高雄區中
小企業銀行潮州分行，並列龍葳公司及蔡侑展為借款人辦理抵押而借得一千三百萬元
等情，惟依卷附高雄區中小企業銀行潮州分行八十九年七月十四日高潮分銀總一○一
號函附之龍葳公司董監事會議決議錄︵見原審卷第二○三頁︶，會議時間為八十五年
八月十四日，其上並無李何玉英之簽名及印章，原判決認定上訴人偽造李何玉英之簽
名並盜用其印章，已與卷內證據不符，自有採證之違法。再依上揭函所附之借款申請
書︵見同卷第一九九頁︶，收件日期為八十五年十月四日，核貸日期為八十五年十一
月三十日，又依該函所附之支票存款戶徵信開戶查詢簡覆單︵見同卷第二○六頁︶，
查詢日期為八十五年十月二日，原判決認定犯罪時間為八十四年八月十四日，亦與卷
內證據不符，均有理由矛盾之違法。(二)、盜用他人真印章所蓋之印文，並非刑法第二
百十九條所指之偽造印文。第一審判決認定上訴人盜用股東李何玉英、李祥益、林穎
鋌、蔡曾游滿之印章偽造成不實之董監事會議決議錄，竟將上開文書上李何玉英、李
祥益、林穎鋌、蔡曾游滿之印文，認為偽造之印文，依該條予以沒收，於法有違，原
判決未加糾正仍予維持，自有違誤。(三)、刑法第三百四十二條之背信罪，以有取得不
法利益或損害本人利益之意圖為必要，若無此意圖，即屬缺乏意思要件，縱有違背任
務之行為，並致生損害於本人之財產或其他利益，亦難律以本條之罪。上訴人否認其
有背信犯行，辯稱龍葳公司承受蔡侑展向屏東縣林邊鄉農會之貸款九百萬元，該貸款
之利率為十一點五％，且該貸款案之申請人為蔡福良，吳冬明︵汪宏子之夫︶則為連
帶保證人，上訴人向高雄區中小企業銀行潮州分行貸款之利率為十一％，且向該銀行
抵押貸款之土地有二筆，一筆為龍葳公司之八二一之二地號，另一筆為蔡侑展之八二
一之一地號，二者合併借得一千三百萬元，上訴人取得其中九百萬元即代償龍葳公司
前所積欠之林邊鄉農會抵押貸款，上訴人借用利息較低之貸款償還利息較高之農會貸
款，減少龍葳公司利息支出，並解除股東蔡福良、汪宏子之夫吳冬明之連帶保證責任
，對龍葳公司及蔡、汪二股東有利而無害，況上訴人係連帶保證人，應負保證責任，
難認有損害龍藏公司之意圖云云。原審未於審判期日，就上訴人否認犯罪所為有利之
辯解事項與證據，予以調查，亦不於判決理由內加以論列，率行判決，自屬於法有違
。上訴意旨，執以指摘原判決此部分不當，尚非無理由，應認原判決關於偽造文書部
分有撤銷發回更審之原因。背信部分基於審判不可分原則，併予發回，併此敘明。
二、上訴駁回︵即違反公司法︶部分：
按刑事訴訟法第三百七十六條所列各罪之案件，經第二審判決者，不得上訴於第三審
法院，法有明文。上訴人甲○○違反公司法第十五條第三項罪部分，核屬刑事訴訟法
第三百七十六條第一款之案件。依首開說明，既經第二審判決，自不得上訴於第三審
法院，上訴人竟復提起此部分上訴，顯為法所不許。
據上論結，應依刑事訴訟法第三百九十五條前段、第三百九十七條、第四百零一條，
判決如主文。
中      華      民      國    九十二    年      一      月    二十三    日
                              最高法院刑事第二庭
                                  審判長法官  陳  錫  奎
                                        法官  洪  清  江
                                        法官  李  伯  道
                                        法官  洪  文  章
                                        法官  花  滿  堂
      右正本證明與原本無異
                                              書  記  官
中      華      民      國    九十二    年      一      月    二十九    日


司法院資訊處製作；財團法人民間司法改革基金會備份。
